【裁判字號】    96,訴,187
【裁判日期】    970807
【裁判案由】    返還不當得利
【裁判全文】
臺灣臺東地方法院民事判決               96年度訴字第187號
原      告  乙○○
被      告  甲○○
上列當事人間請求返還不當得利事件，本院於民國97年7月24日
言詞辯論終結，判決如下：
    主  文
原告之訴駁回。
訴訟費用新臺幣伍仟伍佰壹拾元由原告負擔。
    事實及理由
一、原告主張：被告於民國88年5月12日將其所有門牌號碼臺東
    縣太麻里鄉美和村39之1號之加強磚造、鐵皮2層房屋1棟（
    下稱系爭39之1號房屋）之所有權及坐落同鄉○○段552之1
    地號、面積80點58平方公尺之土地（下稱系爭552之1地號土
    地）租賃權讓與原告，讓渡權利金為新臺幣（下同）50萬元
    ，原告業於同月25日付清前開讓渡權利金，惟被告未依約履
    行，原告即向鈞院訴請被告遷讓交付系爭39之1號房屋，經
    鈞院認定兩造間就系爭39之1號房屋合法成立買賣關係，以
    91年東簡字第305號判決被告應將系爭39之1號房屋遷讓交付
    予原告，被告雖不服提起上訴，惟亦經鈞院92年度簡上字第
    25號於94年12月29日駁回上訴確定，嗣被告並已於96年6月
    29日將系爭39之1房屋所有權移轉登記予原告，是被告占有
    系爭39之1號房屋之法律上原因即已不存在，惟被告仍持續
    使用系爭39之1號房屋，迄未遷讓交付予原告，屬無權占有
    ，經核被告受有自88年5月12日起至96年11月11日止每月相
    當於租金5,000元之不當利益合計51萬元，致原告受有損害
    ，爰依民法第179條後段規定，請求被告返還不當得利等語
    。並聲明：被告應給付原告51萬元。
二、被告則以：被告自88年5月12日起至96年11月11日止確有使
    用使用系爭39之1號房屋，但當時兩造間之民事訴訟尚未經
    鈞院判決確定，被告仍為該房屋所有權人，本有權使用，無
    所謂租金問題，嗣鈞院民事確定判決固認定被告應將系爭房
    屋所有權移轉登記給原告，被告也已將所有權移轉登記給原
    告，但在被告尚未交付系爭39之1號房屋予原告之前，被告
    仍有權使用該房屋，自無需給付原告租金等語置辯，並聲明
    ：駁回原告之訴。
三、兩造不爭執之事實：
  (一)兩造於88年5月12日簽訂讓渡書（下稱系爭讓渡契約），就
    權利、權利金等事項約定如下：
  1.甲方（即被告）所有坐落於臺東縣太麻里鄉○○路39號之房
    屋（下稱系爭39號房屋）貳層加強磚造、蓋鐵皮一棟，以及
    房屋基地，太麻里鄉○○段伍伍貳之一地號（下稱系爭552
    之1地號土地），面積捌拾點伍捌平方公尺，租賃使用權，
    願意讓渡予乙方（即原告）承受屬實。
  2.讓渡權利金額雙方議定為50萬元，於訂約時一次如數付清，
    不另立據。
  (二)系爭39號房屋係於48年8月28日初辦理登記，嗣於80年間被
    告父親在系爭39號房屋比鄰興建系爭39之1號房屋，於81年
    12月17日由被告申請編定門牌，惟系爭39之1號房屋為未辦
    保存登記之違章建築。
  (三)系爭39-1號房屋已於96年6月29日辦理過戶移轉登記予原告
    ，97年度納稅義務人為原告，惟被告迄未將系爭39之1號房
    屋遷讓交付予原告，被告登記之戶籍地亦仍為臺東縣太麻里
    鄉美和村8鄰荒野39之1號。
  (四)原告自88年5月11日起至同月25日止，業已給付被告50萬元
    。
  (五)原告業於90年11月29日就系爭552之1地號土地與國有財產局
    簽立期間自91年1月1日至100年12月31日之土地租賃契約。
  (六)系爭39號房屋、系爭39之1號房屋於88年度課稅現值分別為
    500元、100,700元。
  (七)原告於91年11月27日依系爭讓渡契約之買賣關係向本院訴請
    被告應將系爭39之1號房屋遷讓交付予原告，經本院91年東
    簡字第305號判決以兩造間就系爭39之1號房屋合法成立買賣
    關係為由，判決被告應將系爭39之1號房屋遷讓交付原告。
    嗣於92年4月24日被告對上開判決不服提起上訴，經本院92
    年度簡上字第25號判決上訴駁回，上開判決於94年12月28日
    因上訴駁回而確定。
  (八)對卷附之讓渡書（見本院91年度東簡字第305號卷宗【下稱
    東簡卷】第9頁）、收據5紙（見東簡卷第10至14頁）、系爭
    552-1地號土地地籍圖謄本（見東簡卷第16頁）、90年11月2
    9日國有基地87國基租字第10019號租賃契約書（見東簡卷第
    17頁）、系爭39之1號房屋照片7幀（見東簡卷第34、35頁）
    、92年1月21日勘驗筆錄及所附照片4幀（見東簡卷第54至56
    頁）、92年1月23日臺東縣太麻里地政事務所太地所測量字
    第0920000340號函及所附土地複丈成果圖（見東簡卷第57至
    59頁）、張接興代書事務所代辦費用明細表（見東簡卷第72
    頁）、土地建築改良物買賣所有權移轉契約書（見東簡卷第
    73頁）、原告所提系爭552之1地號土地承租繳費收據（見東
    簡卷第74頁背面）、92年3月11日臺東縣稅捐稽徵處東稅財
    字第0920008621號函及其附件（見東簡卷第83至89頁）、92
    年3月18日臺東縣太麻里鄉戶政事務所東麻鄉字第419號函及
    其附件（見東簡卷第92至94頁）、92年3月21日臺灣電力股
    份有限公司臺東區營業處92東區業核字第9203-0648號函（
    見東簡卷第95頁）、94年4月13日臺東縣稅捐稽徵處東稅財
    字第0940014130號函及其附件（見本院92年度簡上字第25號
    卷宗【下稱簡上卷】第94、95頁）、94年4月19日財政部國
    有財產局臺灣北區辦事處臺東分處台財產北東三字第094000
    3447號函及其附件（見簡上卷第114、115頁）、系爭552之1
    地號土地謄本（見簡上卷第148頁）、系爭39之1號房屋之臺
    東縣稅捐稽徵處房屋稅籍證明書（見本院卷第7、15頁）、
    系爭39之1號房屋土地建物改良物買賣所有權移轉契約書（
    見本院卷第20頁）、96年3月28日財政部國有財產局臺灣北
    區辦事處臺東分處台財產北東三字第0960003939號函（見本
    院卷第22頁）、被告戶籍謄本（見本院卷第23至25頁）等文
    書之形式上真正均不爭執。
四、得心證之理由：
    本件經兩造協議同意簡化爭點為：被告占有系爭39之1號房
    屋，是否有合法權源？原告請求被告返還相當於租金之不當
    得利，有無理由？經查：
  (一)按當事人主張有利於己之事實者，就其事實有舉證之責任，
    民事訴訟法第277條定有明文。是主張法律關係存在之當事
    人，須就該法律關係發生所須具備之特別要件，負舉證責任
    ，而主張法律關係變更或消滅之當事人，則須就該法律關係
    變更或消滅所須具備之特別要件，負主張及舉證之責任，此
    為舉證責任分配原則。查原告主張被告占有系爭39之1號房
    屋之法律上原因已不存在，屬無權占有等情，業據被告否認
    ，自應由原告就此法律要件之變更負舉證責任，合先敘明。
  (二)按不動產買賣契約成立後，其收益權之歸屬，依民法第373
    條規定，應以標的物已否交付為斷，與是否已辦理所有權移
    轉登記無涉。出賣人固負有交付出賣之不動產與買受人之義
    務，但在未交付前，就系爭不動產之用益，仍有占有之權限
    ，其繼續占有買賣標的，僅屬債務不履行，尚難指為無權占
    有，不因其所有權移轉登記已完成而有異（最高法院84年度
    台上字第3001號、87年台上字第1115號判決意旨參照）。查
    本件被告為系爭讓渡買賣契約之出賣人，負有交付系爭39之
    1號房屋與原告之義務，業經本院91年度東簡字第305號確定
    判決認定無訛，被告亦已辦妥系爭39之1號房屋之所有權移
    轉登記，惟被告仍陸續使用該房屋，迄未將該房屋交付予原
    告之事實，固為兩造所不爭執，然參照上開說明，被告在未
    交付系爭39之1號房屋前，就該房屋本有占有用益之權限，
    其未交付與原告，僅屬債務不履行，並非無權占有，是原告
    主張被告占有系爭房屋原有法律上原因，但在本院確定判決
    後，其受有利益之法律上原因已不存在云云，洵難置採，不
    足為不利被告之認定，此外，原告復無其他舉證證明被告占
    有系爭39之1號房屋確無法律上原因，其依不當得利之法律
    關係請求被告給付損害賠償51萬元，自屬無據
  (三)綜上，原告依民法第179條後段規定，請求被告給付51萬元
    ，核無理由，應予駁回。
五、按法院為終局判決時，應依職權為訴訟費用之裁判，民事訴
    訟法第87條第1項有明文規定，經計算本件之訴訟費用為裁
    判費5,510元，爰判決如主文第2項所示。
六、本件判決基礎已臻明確，兩造其餘攻防方法及訴訟資料，經
    本院審酌後，核與判決不生影響，無逐一論駁之必要，併此
    敘明。
七、據上論結，本件原告之訴為無理由，依民事訴訟法第78條，
    判決如主文。
中    華    民    國    97    年    8     月    7     日
                  民事庭      審判長法  官  楊智勝
                                    法  官  陳君鳳
                                    法  官  黃珮茹
以上正本係照原本作成。
如對本判決上訴，須於判決送達後廿日內向本院提出上訴狀 。
中    華    民    國    97    年    8     月    7    日
                                書記官  陳俊吉


司法院資訊處製作；財團法人民間司法改革基金會備份。
